臺灣桃園地方法院民事判決　　　　　　　　99年度建字第23號
原　　　告　游阿苗即助翊工程行
訴訟代理人　林慶坤
　　　　　　李國煒律師
上列 一人
複 代理人　 劉育志律師
　　　　　　涂軼　　住桃園縣中壢市○○路1號7樓
被　　　告　金利合雕塑實業有限公司
　　　　　　　　　　設桃園縣龍潭鄉○○村○○路356號
法定代理人　何張　住同上
訴訟代理人　蘇清文律師
　　　　　　溫思廣律師
複　代理人　羅興章律師
上列當事人間請求給付工程款事件，於民國100 年4 月7 日言詞
辯論終結，本院判決如下：
    主  文
被告應給付原告新臺幣伍拾陸萬玖仟陸佰貳拾壹元，及自民國九
十九年七月九日起至清償日止，按週年利率百分之五計算之利息
。
原告其餘之訴駁回。
訴訟費用由被告負擔十分之九，餘由原告負擔。
本判決第一項於原告以新臺幣壹拾玖萬元供擔保後，得假執行。
但被告如以新臺幣伍拾陸萬玖仟陸佰貳拾壹元為原告預供擔保，
得免為假執行。
原告其餘假執行之聲請駁回。
    事實及理由
一、原告主張：
  (一)兩造於民國97年1 月31日簽訂51台尺關聖帝君內部主結構與
    副結構鐵骨承包工程合約（下稱系爭工程合約），由原告承
    攬該工程（下稱系爭工程），工程總價為新台幣（下同）2,
    839,636 元（未稅），另依系爭工程合約第14條約定：「付
    款方式：甲方（即被告）如有跟業主請工程款，須先付20%
    工程款給乙方（即原告），全部工程乙方工地吊裝組合完成
    ，甲方跟業主請款後需付乙方至90% 工程款（NT2,555,672
    未稅），預留10% 工程款（283,964 未稅）待鋼骨驗收後付
    清。」惟原告於99年3 月5 日經業主屏東縣車城鄉統埔鎮安
    宮驗收通過，經向被告請款均無結果。經查，原告已向被告
    請款2,319,000 元（未稅），尚有餘款520,639 元（未稅）
    未請領，另原告已開具共計1,500,000 元之發票2 張，被告
    已繳納上開發票金額之營業稅75,000元（計算式：1,500,00
    0 ×5%=75,000 ），尚餘營業稅66,982元未繳納（計算式：
    2,839,639 ×5%-75,000=66,982，小數點以下四捨五入，下
    同），故被告尚未給付原告之工程餘款及營業稅總計587,62
    1 元（計算式：520,639+66,982=587,621），爰依系爭工程
    合約提起本件訴訟。
  (二)系爭合約第14條約定業主驗收通過付清10% 預留款，系爭工
    程已經業主驗收通過，被告自應給付預留款予原告，此與保
    固期不相關。又系爭工程第1 階段外殼鋁合金及內部鋼架運
    輸由原告負責運輸至工地屏東縣車城鎮安宮，拖板車共8 台
    車，運費共計105,000 元（未稅），另加計拖車上貨時工人
    4,00 0元，吊車上貨工資7,000 元，下貨拖車工資3,375 元
    ，吊車5,000 元，上下拖車費用19,375元，共計124,375 元
    。第2 、3 階段運輸因被告延誤，故由被告公司負責人何張
    向原告提議由被告安排時間由被告負責，費用比照第1 階
    段價錢124,375 元，惟被告已向原告扣除運費150,000 元，
    超過124,375 元，此部分原告已算入請款金額中，被告不應
    再向原告扣款。
  (三)再查，系爭工程假組合分3 階段施工及現場工地吊裝組合（
    外殼鋁合金）。先由原告假組合，再將之移到被告工廠內假
    組合。原告之鋼架之組裝須配合外殼鋁合金組裝，鋼架組合
    時組合平台必須放樣，中心線由原告員工林慶坤放樣，鋼架
    組裝完成並告知被告員工謝鶴生中心線位置，鋼架組裝後離
    組合外殼尚有一段時間，組合外殼鋁合金時謝鶴生未注意中
    心線，亦未請原告至被告工廠確認中心線，被告組合外殼鋁
    合金至70% 時始發現鋁合金外殼前後距離差50公分，原告員
    工林慶坤得知後在98年10月26日至被告工廠幫忙確認中心線
    ，外殼組裝錯誤需全部修改，此係被告自己遲延，與原告無
    關。又關公聖像背後龍椅鋼架由原告製造施工，但因鋼架在
    內部，鋁合金在外部，組合外殼鋁合金會將鋼架包起來，致
    某些接點必須先焊接固定，組合鋁合金時被告答應幫忙原告
    焊接，且第1 階段現場空中吊裝組合，因被告工廠施工沒有
    組裝圓滿，原告現場吊裝無法固定，現場空中修改切鋁合金
    ，費用共計21,000元，原告亦未向被告請求補償，故關公聖
    像背後龍椅鋼架全由原告施作，其餘鋼架與鋁合金組合固定
    係由被告負責焊接固定，被告就此部分不得主張扣款。
  (四)聲明：1.被告應給付原告587,621 元，及自起訴狀繕本送達
    之翌日起至清償日止，按週年利率5%計算之利息。2.原告願
    供擔保，請准宣告假執行。
二、被告答辯：
  (一)系爭工程合約第12條約定：「保固年限：工程竣工，驗收通
    過後2 年內若有鐵骨鍍鋅脫落等情形，乙方應無條件修復」
    等語，即原告對系爭工程應負2 年之保固責任，且依系爭工
    程合約第14條後段：「預留10% 工程款（NT283,964 未稅）
    待鋼骨驗收後付清」之約定可知，應預留10% 工程款作為保
    固款，必須待保固期2 年期滿，系爭工程鐵骨鍍鋅無脫落等
    情形，經業主驗收確認品質無誤後，原告始得請求給付10%
    工程款283,964 元，且證人郭貴發亦證述系爭工程尚有保固
    款200,000 元由業主扣住，須待保固期滿後始會發還，故原
    告就此部分請求工程款，付款條件尚未成就。
  (二)另被告代原告辦理系爭工程第2 、3 階段運輸事宜而支出費
    用如下：運輸至屏東現場共9 車次，其中5 車次為每車次17
    ,000元，1 車次為超低版30,000元，另3 車次每車次15,000
    元，共計160,000 元，原告僅給付9 車次每車次12,000元，
    共計108,000 元，尚應給付運輸費用52,000元。被告另支付
    其他鋁合金運輸及吊車費用158,500 元，合計運輸及吊車費
    用為210,500 元（計算式：52,000+158,500=210,500）。又
    每1 階段由6 人辦理，費時3 日始完成鋁合金運輸工作，以
    每人每天工資2,000 元計算，運輸工資為72,000元，住宿費
    用6,000 元。上開運輸及吊車費用210,500 元及工資、住宿
    費用78,000元（計算式：72,000+6,000=78,000 ），被告同
    意以150,000 元計算，故原告已向被告請款金額應再加計15
    0,000 元而為2,469,000 元（計算式：2,319,000+150,000=
    2,469,000 ），則工程餘款僅有370,639 元（計算式：2,83
    9,639- 2,469,000=370,639 ）。
  (三)再查，原告承包系爭工程範圍為「聖像內部之主結構與副結
    構、鋁合金運輸、現場鋁合金吊裝等全部工程」，惟原告竟
    未依約施作關公聖像背部龍椅部分鋼骨工程，而由被告委請
    訴外人謝鶴生製作。又原告骨架之中心線變更未告知被告人
    員，致已組裝之鋁合金外殼必須全部修改，係可歸責於原告
    之事由，是以被告得以下述原告積欠被告之債務主張抵銷：
  1.關公聖像龍椅丸鐵焊接費用18,000元：關公聖像龍椅未設計
    施作，由被告委請謝鶴生及其2 名兒子施作，由3 人工作4
    天，3 人每天工資4,500 元，共計工資18,000元。
  2.中心線變更，骨架及工程修改費用154,000 元：原告未將中
    心線變更之事實告知被告人員，致骨架必須移位，工程必須
    修改，且第2 、3 階段之鋁合金數量為178 片，證人謝鶴生
    並證述因中心線移位，多做了20幾天，與被告主張多22天大
    致相符，且謝鶴生並證述有4 人進行修改工作，4 人每天薪
    資共計7,000 元，被告受有154,000 元（計算式：7000×22
    =154,000 ）之損害，應由原告負責。
  3.廠房租金損失350,000 元：系爭工程因原告未製作龍椅骨架
    、未告知中心線修改等因素，致整體工程作業時程延後，共
    計28個月始完工，扣除系爭工程合約第3 條約定之18個月工
    期，尚遲延10個月，被告承租大溪鎮南興里17鄰南興2-7 號
    廠房每月租金35,000元，因此受有350,000 元之損害。
  4.從而，被告因可歸責於原告事由受有522,000 元（計算式：
    18,000+154,000+350,000=522,000）之損害，被告主張與原
    告工程款抵銷。
  (四)聲明：1.原告之訴駁回。2.如受不利判決，被告願供擔保，
    請准宣告免為假執行。
三、兩造不爭執事項：
  (一)兩造於97年1 月31日簽訂51台尺關聖帝君內部主結構與副結
    構鐵骨承包工程合約（即系爭工程合約），由原告承攬系爭
    工程，工程總價為2,839,636 元（未稅）。系爭工程已經業
    主驗收完成，原告已向被告請領工程款2,319,000 元及營業
    稅75,000元。
  (二)依系爭工程合約，系爭工程運輸事務應由原告處理負擔。其
    中第1 階段運輸事務依約由原告自行處理，惟第2 、3 階段
    運輸事務實際由被告處理，兩造同意以150,000 元作為原告
    應負擔費用額。
  (三)系爭工程中之關公聖像龍椅丸鐵焊接係由被告施工。
四、本件爭點：
  (一)原告是否必須待保固期滿後，始得請求預留10%之工程款？
  (二)原告向被告請款金額2,319,000 元，是否包含被告扣抵之第
    2 、3 階段運輸、吊車費用150,000 元？
  (三)被告就關公聖像龍椅丸鐵焊接施工費用得否向原告主張抵銷
    ？是否因此導致整體工程遲延？
  (四)系爭工程鋁合金安裝錯誤，是否可歸責原告？若是，被告得
    主張抵銷之金額若干？
五、本院判斷：
  (一)原告是否必須待保固期滿後，始得請求預留10%之工程款？
    查系爭工程合約第14條約定：「付款方式：甲方（即被告）
    如有跟業主請工程款，須先付20% 工程款給乙方（即原告）
    ，全部工程乙方工地吊裝組合完成，甲方跟業主請款後需付
    給乙方至90% 工程款（NT：2,555,672 未稅），預留10% 工
    程款（283,964 未稅）待鋼骨驗收後付清」，此有系爭工程
    合約在卷可稽（見本院卷第4 頁反面），可知原告得請領預
    留10 %工程款之條件為鋼骨經業主驗收合格，此與系爭工程
    合約第12條有關保固期限之約定：「工程竣工，驗收通過2
    年內若有鐵骨鍍鋅脫落等情形，乙方應無條件修復」，並無
    關聯，縱被告與業主另有關於保固期限或保固款之約定，亦
    無得拘束原告，又系爭工程已經業主驗收乙情，被告並不爭
    執，則被告抗辯原告須待保固期滿後，始得請求預留10% 之
    工程款云云，洵無足採。
  (二)原告向被告請款金額2,319,000 元，是否包含被告扣抵之第
    2 、3 階段運輸、吊車費用150,000元？
    原告主張：向被告請領之工程款2,319,000 元已將被告扣抵
    第2 、3 階段運輸費用150,000 元算入等語，為被告所否認
    並以前揭情詞置辯。經查，依被告所提經由原告員工林慶坤
    簽名請款之簽收明細可知，原告確已向被告請領工程款共計
    2,319,000 元，有上開簽收明細附卷可佐（見本院卷第124
    頁），然上開簽收明細所載金額並未明確記載係原告實領金
    額，或係計入被告扣抵運費之金額（即原告實領金額較記載
    金額為少）。就此林慶坤到庭證稱：搬運分3 段，第1 段是
    從中壢載到車城，8 台車105,000 元，是原告出的錢。第2
    段、第3 段被告表示來不及做，被告負責人就告訴伊照第1
    段的運費105,000 元算，因為2 、3 段只需要再運送整體的
    百分之40，其餘多出的費用被告負擔；2 、3 段運輸費用是
    在工地現場直接扣150,000 元，伊有答應，所謂已請款2,31
    9,000 元部分是有包括150,000 元等語（見本院卷第63頁反
    面、第120 頁反面），且被告於99年12月22日準備程序期日
    亦表示：第2 、3 段總共運了9 車，有的1 車是15,000元，
    有的是17,000元，均由伊先代付，後來付工程款時伊先每台
    車扣12,000元，因為原告只願意每台車扣12,000元等語（見
    本院卷第87頁反面），足認被告確實有先將第2 、3 階段運
    輸費用先予扣除，再支付原告剩餘工程款，且第2 、3 階段
    運輸費用既由原告所應負擔，依一般交易習慣，被告在給付
    原告工程款時，理應先行扣除應由原告負擔之運輸費用後，
    再將剩餘款項給付原告，而無給付原告工程款後，再向原告
    請求代墊之運輸費用之理。又依前揭簽收明細所載，原告最
    後一次請款日期為99年2 月11日，請款金額為258,000 元，
    而依被告所提運輸及吊車費用明細及相關單據可知（見本院
    卷第49-56 頁），迄至99年1 月13日止，被告支付運輸及吊
    車費用共計158,500 元，則上開運輸費用既早已發生，被告
    即無不能扣抵之情事，是以，被告抗辯150,000 元運輸費用
    尚未向原告扣抵，顯不合理，故被告抗辯原告已請領之工程
    款應再行加計運輸、吊車費用150,000 元云云，要無可採。
  (三)被告就關公聖像龍椅丸鐵焊接施工費用得否向原告主張抵銷
    ？是否因此導致整體工程遲延？
    被告抗辯原告未依約施作關公聖像背部龍椅部分鋼骨工程，
    而由被告委請他人施作，共計支出18,000元等語，並有證人
    即被告員工謝鶴生證稱：關公聖像龍椅部分是由伊經手，裡
    面鐵骨都是伊在焊的，現場有伊和伊兒子；施工總共4 天；
    焊接是指龍椅要和鋁合金固定；龍椅來的時候是四四方方的
    鐵，沒有固定，我們要把它吊上去，是我們調整位置還有拉
    鐵條等語（見本院卷第90頁），證人林慶坤亦證稱：龍椅部
    分是我們做的，再另外與被告的鋁合金固定，鋁合金要焊接
    在U 型鋼筋，要連接鋼骨。被告就是幫伊做焊接U 型鐵的工
    作。當初是被告同意幫伊做這部分的工作，因為工程上有些
    地方本來就是互相幫忙；當初龍椅骨架被告施作部分沒有說
    另外要向原告收費，因為只有一點點工作，當初被告是說幫
    伊做等語（見本院卷第64頁），可知關公聖像龍椅丸鐵焊接
    部分應為原告施作範圍，而為被告員工所施作。又原告雖表
    示被告答應幫忙焊接丸鐵云云，為被告否認，此部分原告並
    未舉證以實其說，尚無可信。又證人謝鶴生證稱：伊每天工
    資2,500 元，另外2 個兒子每人每天1,000 元等語（見本院
    卷第89頁反面），則關公聖像龍椅丸鐵焊接既由謝鶴生及其
    2 個兒子施作，計4 天完成，工資共計為18,000元〔計算式
    ：（2,500 +1,000×2 ）×4=18,000〕。此部分工程之工資
    既為被告所支付，被告自得主張抵銷原告工程款中之18,000
    元。又此部分工程僅由被告施作4 天，而被告既稱整體工程
    遲延10個月之久，則整體工程遲延原因顯然與此部分工程施
    作無關，自不得依此而認定原告就整體工程遲延有可歸責之
    事由。
  (四)系爭工程鋁合金安裝錯誤，是否可歸責原告？若是，被告得
    主張抵銷之金額若干？
    被告抗辯：系爭工程因原告未告知中心線移位，致被告遲延
    工程，並導致支付骨架及工程修改費用154,000 元、廠房租
    金損失350,000 元云云。惟依證人林慶坤到庭證稱：關聖帝
    君工程是伊做的，沒有遲延。鋼構是在98年4 月24日在被告
    工廠組合完成並放中間線，當時被告說沒有資金，業主一直
    催他，工程從第1 階段就一直有這種情形。施作方法大概如
    下：被告有1 個平台讓原告組鋼構，鋼構的中心線是一樣的
    ，但組裝外殼過程中為了平衡，會有不同的中心線。被告組
    外殼時應該再叫伊去確認中心線，這中間大約已經過了1 個
    月，被告都沒有叫伊，後來被告負責人告訴伊中心線不對，
    伊再過去重新測，伊跟被告說為何沒有叫伊確認就自行組裝
    。伊自己鋼構部分都沒有遲延；佛像中心線沒有變更，組合
    平台的中心線位置有變更，這是正常的情形等語（見本院卷
    第63頁反面、第64頁反面）可知，原告施作之鋼構部分中心
    線並無變更，而係組合鋼構之平台中心線有變更之情事。又
    依系爭合約第1 條第4 款約定：「甲方（即被告）工廠地面
    組合平台鋪設由甲方負責」等語，則有關組合平台鋪設等事
    宜為被告之責，則組合平台中心線縱有變更，應非原告負責
    範圍。另證人謝鶴生雖證稱：第2 段施工時，中心線移位，
    原告沒有將圖表給我們。因為移位所以多做了20幾天；原告
    將鋼骨拿到工廠時，第1 階段有給我們中心線，第2 階段中
    心線移位時候，沒有告訴我們。第2 階段做10幾天才知道位
    置不對，後來要修改要把鐵切掉，所以1 天只能做1 、2 片
    ；施作第2 段工程時伊有問原告的人員移位多少，但他們沒
    有人回答伊等語（見本院卷第89頁及反面），然原告既係承
    攬被告系爭工程，且必須俟被告外部鋁合金組裝工程完成並
    向業主請款後，始得向被告請款，若原告明知組合平台中心
    線有所變更，為順利完成組裝工程，應無故意不告知，甚或
    經被告員工謝鶴生詢問時仍不告知之理，證人謝鶴生上開證
    述，顯係偏頗被告並推卸責任之詞，不足採信。再查，林慶
    坤表示：施工圖伊只負責鋼構之部分，鋁合金組裝不是伊負
    責的。鋼構沒有變，鋼構與外殼組鋁合金的距離也是固定的
    ，所以被告只要依設計圖施作就不會有問題，鋼構的中心線
    沒有變動，所以平台中心線有變更也不會產生鋼構與鋁合金
    外殼組裝的問題等語（見本院卷第127 頁反面），則系爭合
    約第6 條約定之：「乙方（即原告）依據結構師設計圖樣繪
    製施工圖，若發現施工上有矛盾、困難或安全上有疑慮時，
    應即時會同業主及相關人員研商謀求解決之道」等語，其施
    工圖係指鋼構施工圖，並不包含鋁合金外殼設計圖，故被告
    抗辯原告負責繪製施工圖，卻未告知被告人員中心線移位云
    云，顯然將鋼構施工圖與鋁合金外殼施工圖混為一談，不足
    採信，甚者，林慶坤尚表示：中心線是被告提供給伊，伊是
    依照被告提供給伊的斷面再去設計鋼構，鋼構完成後開始組
    鋁合金等語（見本院卷第127 頁反面），並有結構計算書及
    結構施工圖面在卷可佐（見本院卷第139-155 頁），則系爭
    工程中心線之位置並非僅由原告知悉掌控，被告就系爭工程
    中心線亦有鋼構及鋁合金之施工圖可資確認。本件鋼構組裝
    既無問題，則原告承攬施作部分即無瑕疵。被告既係負責鋁
    合金外殼組裝，且組合平台又為被告鋪設提供，平台中心線
    若有變更，理為被告自行應注意事項，且被告既有鋼構及鋁
    合金之施工圖面，若於組裝鋁合金過程中存有疑問，即應請
    求原告協助，而非將其自行應注意事項完全推由原告負責。
    是以，組裝平台中心線是否變更為組裝鋁合金外殼之被告所
    應注意事項，且被告既無從證明原告有故意不告知組裝平台
    中心線變更或告知錯誤之組裝平台中心線等情事，則被告抗
    辯系爭工程鋁合金安裝錯誤係屬可歸責原告事由云云，即屬
    無據，被告主張以系爭工程遲延所受損害抵銷原告工程款，
    洵無理由。
六、綜上，被告尚積欠原告工程款520,639 元及營業稅66,982元
    ，共計587,621 元（計算式：520,639+66,982=587,621），
    而被告得以代為施作關公聖像龍椅丸鐵焊接之費用18,000元
    主張抵銷，則原告得請求被告給付之金額為569,621 元（計
    算式：587,621-18,000= 569,621 ）。是以，原告基於系爭
    工程合約之法律關係，請求被告給付569,621 元，及自起訴
    狀繕本送達翌日即99年7 月9 日起至清償日止，按週年利率
    5%計算之利息，為有理由，應予准許，逾此部分請求，為無
    理由，應予駁回。
七、本件原告勝訴部分，兩造分別陳明願供擔保請准宣告假執行
    或免為假執行，核無不合，爰分別酌定相當之擔保金額，予
    以准許。至原告敗訴部分，其假執行之聲請失所附麗，應予
    駁回。
八、本件事證已臻明確，兩造其餘攻擊防禦方法，於本判決結果
    不生影響，爰不一一論述，併此敘明。
九、據上論結，本件原告之訴為一部有理由，一部無理由，依民
    事訴訟法第79條、第390 條第2 項、第392 條第2 項，判決
    如主文。
中    華    民    國   100    年    4     月    28    日
                  民事第一庭  審判長法  官  郭琇玲
                                    法  官  林哲賢
                                    法  官  郭俊德
正本係照原本作成。
如對本判決上訴，須於判決送達後20日內向本院提出上訴狀。
如委任律師提起上訴者，應一併繳納上訴審裁判費。
中    華    民    國   100    年    4     月    28    日
                                    書記官  黃澧